臺灣臺中地方法院刑事判決　　　　　　　　　　　　九十四年度訴字第一一二六號
　　公　訴　人　臺灣臺中地方法院檢察署檢察官
　　被　　　告　甲○○
右列被告因偽造文書等案件，經檢察官提起公訴（九十四年度偵字第二四二一號），
本院判決如左：
    主  文
甲○○連續行使偽造私文書，足以生損害於他人，處有期徒刑陸月，如易科罰金，以
參佰元折算壹日。
收據（或簽收條）上偽造之「吳明樂」署押共伍枚，均沒收。
    犯罪事實
一、甲○○與朱恒新平常有在幫人處理債務，而丁○○因對丙○○有新臺幣（下同）
    二百五十萬元之借款債權，遂委託朱恒新代為處理，雙方約定於索回全部債款後
    ，以其中一百萬元作為討債報酬，丁○○並於民國九十年八月間某日，帶同朱恒
    新、甲○○去找丙○○，向丙○○佯稱朱恒新為該二百五十萬元借款之金主，以
    方便朱恒新以後之催討；嗣甲○○請朱恒新將這筆債款交由其催討，朱恒新應允
    後告訴甲○○，若全部催討到手，可以使用其中之一百萬元；而甲○○接手催討
    該筆借款後，竟基於行使偽造私文書之概括犯意，自九十年九月間某日起至同年
    十月間某日止，分五次在臺中市區不詳處所，向丙○○收取現金四十萬元、三十
    萬元、三十萬元、四十萬元、支票一百萬元（有兌現），每次收得款項後，均以
    吳明樂之名字簽立收據（或簽收條）一紙，而在該收據（或簽收條）上偽造吳明
    樂之署押一枚，以偽造該紙收據（或簽收條），每次偽造完成後，均交予丙○○
    收執為憑，表示其已收到該些款項，以行使該偽造之收據（或簽收條），足以生
    損害於吳明樂、丙○○；甲○○收得該二百四十萬元後，復意圖為自己不法之所
    有，明知頂多可使用其中之一百萬元，其餘一百四十萬元均應交予朱恒新轉交丁○○，卻僅交付三十萬元給朱恒新，而將另外之一百十萬元予以侵占入己，迄未
    交還朱恒新或丁○○。
二、案經被害人丁○○對朱恒新訴請臺灣臺中地方法院檢察署檢察官偵查後為不起訴
    分，再由該署檢察官自動對甲○○檢舉偵查起訴。
    理  由
一、訊據被告甲○○，固坦承於右揭時地分五次向丙○○收取二百四十萬元，每次均
    以吳明樂之名義，簽立收據（或簽收條）一紙交予丙○○收執為憑，及知悉該筆
    款項之債主為丁○○等事實，惟否認有行使偽造私文書及侵占該些款項之意思，
    辯稱：因朱恒新有積欠伊款項，故於朱恒新請伊催討此筆債款時，即與朱恒新約
    定討得債款後，第一筆伊自己留下，第二筆交給朱恒新，依此類推，又吳明樂係
    伊平時常用之別名，伊用吳明樂之名字簽立收據，等同於簽自己之名字云云。
二、經查，(一)本件係因丁○○對丙○○有二百五十萬元借款債權，丁○○委託朱恒新
    催討，朱恒新再授權給被告催討乙節，業經丁○○於檢察官偵訊中陳述明確，並
    有其對朱恒新提出侵占告訴之告訴狀一份，及所附表彰其債權之借據、本票各一
    紙附卷可稽（參發查卷第一～第七頁），復經朱恒新於檢察官偵訊中及本院審理
    時證述在卷，(二)丁○○委託朱恒新催討本件債款之報酬為一百萬元，及朱恒新有
    告訴被告收取債款後可使用其中一百萬元之事實，業經丁○○於九十三年十二月
    二十八日在檢察官偵訊中陳稱：「我請朱恒新收錢時，有跟他說要給他一百萬元
    」（參第一四八三號偵緝卷第二九頁筆錄），朱恒新於九十三年十月十二日在檢
    察官偵訊中供稱：「丁○○叫我處理，說如我要到錢，要給我一百萬元酬勞，我
    就叫甲○○去，當時甲○○邀我投資麻將，我向甲○○說如果要到錢，一百萬元
    不是問題」（參第一四八三號偵緝卷第八頁筆錄），於九十四年五月二十七日在
    本院結證稱：「（你是否曾告訴過甲○○這筆債款收到後要給你及甲○○花的？
    ）我有跟甲○○說你收到全部的錢，其中一百萬你可以動用」、「（問：為何你
    當時會這樣跟甲○○講？）因為他當時有找我合資開麻將場，我就跟他說這筆錢
    全部有收到的話，其中一百萬你可以先拿去用」、「（問：你當時為何認為你可
    以就二百五十萬部分，其中一百萬你可以動用？）因為丁○○答應要給我四成，
    所以我就認為如果他收到後可以先拿去用沒有關係」（參本院卷第五二～第五三
    頁審判筆錄），(三)被告向丙○○收得二百四十萬元後，僅交付其中三十萬元予朱
    恒新，朱恒新再將之交給丁○○部分，已據被告於檢察官偵訊中及本院審理時坦
    承在卷，且經丙○○、丁○○於檢察官偵訊中、朱恒新於檢察官偵訊中及本院審
    理時陳述在卷，並有被告以吳明樂名義簽立之收據一紙、簽收條二紙在卷可佐（
    參發查卷第五～第七頁），又丙○○於九十二年七月九日在檢察官偵訊中雖陳稱
    ：「這筆錢都已還清了」（參第一○二○七號偵卷第三六頁筆錄），惟被告於檢
    察官偵訊中陳稱：「丙○○分五次拿錢給我，分別為四十萬元、三十萬元、三十
    萬元、四十萬元、一百萬元，前四次是拿現金，最後一次是拿支票，有兌現」，
    於本院審理中供稱：「只收到二百四十萬元，丙○○要求少收十萬元」（參第一
    ○二○七號偵卷第四十～第四一頁筆錄，本院卷第五九頁審判筆錄），茲被告到
    底向丙○○收了二百四十萬元或二百五十萬元？雖因丙○○人在大陸無法出庭與
    被告對質（參本院卷第四一頁請假單），然本院忖諸卷附之前揭被告所簽立之收
    據（或簽收條）三紙，均無法看出丙○○到底有無付清二百五十萬元，及討債少
    收、打折亦為常有之事等情，認既無法證明被告收取二百五十萬元，則利益當歸
    被告，應以被告所述之二百四十萬元為準，(四)被告在本院雖謂其除了交付三十萬
    元給朱恒新外，另交付了一筆二十餘萬元給朱恒新，且朱恒新有欠伊款項，朱恒
    新有同意討得本件債款後，第一筆伊自己留下，第二筆交給朱恒新，依此類推等
    語，惟此經朱恒新否認在卷，而被告卻提不出任何證據以證明其所言為真，又朱
    恒新果有與被告約定討得本件債款後，第一筆被告留下，第二筆交給朱恒新，依
    此類推，何以被告向丙○○依序收取四十萬元、三十萬元、三十萬元、四十萬元
    、一百萬元後，卻僅交付朱恒新三十萬元、二十餘萬元？足見被告所言與其所為
    不符，再被告既明知本件債主為丁○○，朱恒新僅是受託收取債款而已，當知本
    件討得之債款最後應交予丁○○，縱可扣掉討債報酬，朱恒新亦無權同意其擅自
    處分全部討得之債款，況本件亦無證據可資證明朱恒新有同意被告處分討得之全
    部債款。綜上所述，本院認被告向丙○○收取二百四十萬元，而扣掉丁○○同意
    給朱恒新之一百萬元報酬，及被告已交付朱恒新之三十萬元外，尚有一百十萬元
    ，被告並無理由不予歸還，卻迄今未交還，其侵占入己之意圖已甚為灼然。
三、次按，署名雖僅以證明其主體之同一性為已足，並不以簽署戶籍上之姓名為必要
    ，即用別名、代名、筆名均無不可，惟行為人如欲以其別名為法律行為，必須其
    別名，係行之多年，且為社會上多數人所知，可以證明其主體之同一性者始足當
    之，又使用別名書立文書如能證明係其習慣，且不礙交易安全，固不構成偽造文
    書罪，惟此究屬例外，自須嚴格之證明（最高法院八十七年度臺上字第九二八號
    、九十年度臺上字第三四三六號判決參照）。本件被告雖辯稱吳明樂係其別名，
    並提出群健有線電視公司所開立上面寫有吳明樂之發票一紙及繳費通知單二紙以
    為證明；然查，(一)證人朱恒新在本院結證稱：「（問：你在第一次跟甲○○及丁○○去找丙○○的時候，你知不知道甲○○有一個別名叫吳明樂？）不知道」、
    「（問：你什麼時候才知道甲○○對外有用吳明樂？）資料拿給他很久以後，一
    直債務處理的情形他本來說沒有問題，後來說都是問題當理由，我就跑去找丙○○，丙○○有拿收據的影本給我看，我才知道甲○○用吳明樂的名字」、「（問
    ：丙○○拿給你的收據是否如同提示給你看的簽收的收據吳明樂三個字？）是的
    」、「（問：你、丙○○、丁○○三人何人認識甲○○較久？）我」、「（問：
    你既然認識甲○○較久，為何不知道他有使用吳明樂的別名？）我從來沒有聽過
    」、「（問：會不會你有聽過而忘記了？）不會」（參本院卷第四八～第五十頁
    審判筆錄），(二)本院勘驗該群健有線電視公司所開立之發票及繳款通知單結果，
    該發票係九十二年三月十八日所開立，該繳款通知單之繳款日期係九十三年二月
    一日至九十三年四月三十日及九十四年二月一日至九十四年四月三十日（參本院
    卷第九二～第九四頁），三紙單據之日期均在本件被告簽立收據（或簽收條）之
    後，且上面雖均載有吳明樂之名字，但均無出生年月日或身分證字號，足以證明
    其與被告之同一性。綜上所述，可知本件尚無任何證據足資證明吳明樂係被告之
    別名而為社會上多數人所知，且其於收據（或簽收條）上簽寫吳明樂之署名，亦
    無何資料可證明其與被告之同一性，揆諸首揭說明，尚難認為被告無偽造他人名
    義之犯意。
四、收據或簽收條係用以證明已收受或取得他人所交付或提供之款項或某物或某權利
    之文書，屬刑法第二百十條所稱之私文書；又被告於向丙○○收取款項後，即偽
    造吳明樂之署名簽立收據（或簽收條），並交予丙○○收執以為付款憑證之行為
    ，足以使丙○○受有查不出被告時，則難以根據該收據（或簽收條）主張已經付
    款之損害，使吳明樂受有可能遭朱恒新、丁○○催討已收取款項之損害。核被告
    所為，係犯刑法第二百十六條、第二百十條之行使偽造私文書罪、第三百三十五
    條第一項之普通侵占罪。又被告偽造吳明樂署押之行為，為偽造該收據（或簽
    收條）之階段行為，而偽造收據（或簽收條）之低度行為，則為高度之行使行為
    所吸收，均不另論罪，被告五次行使偽造私文書之犯行，時間緊接，方法相同
    ，觸犯構成要件相同之罪名，顯係基於概括犯意為之，應依連續犯之規定論以一
    罪，證人朱恒新在本院結證稱：「（問：當初你有無跟甲○○說處理這筆帳後
    ，每筆都要確實跟你報告，或是處理到一個段落才需要跟你講？）事先沒有講明
    ，但是我經常有在問他處理的情況」（參本院卷第五八頁審判筆錄），顯見朱恒
    新授權被告收取本件債款時，並未言明如何收取，若分次收取時是否須馬上報告
    或交回款項等事，是以被告於分次收取時，未立即將該次收取之款項交予朱恒新
    ，應無違背渠等之約定，非能因此即認定被告有侵占入己之意，本件應係被告完
    成本件全部債款之收取後，仍未將一百萬元報酬以外之其他款項交予朱恒新時，
    始能認定被告有變更持有為不法所有之意思，是以被告之侵占行為，應僅有一次
    ，起訴書認被告有多次侵占犯行，屬連續犯，則有未洽，附此敘明，被告所犯
    之侵占罪及連續行使偽造私文書罪間，有方法結果之牽連犯關係，屬裁判上一罪
    ，應從一重之連續行使偽造私文書罪處斷，並加重其刑，起訴書載「甲○○除
    將其所收款項中之三十萬元交予朱恒新轉交丁○○外，其餘款項均於收取後侵占
    入己」，意指被告共侵占二百二十萬元，惟本院認被告侵占入己應構成侵占罪之
    部分應僅有一百十萬元（理由詳前），因經本院減縮之另一百十萬元部分若成立
    犯罪，則與構成侵占罪部分，屬單純一罪，乃不另為無罪之諭知。爰審酌被告犯
    後飾詞卸責尚無悔意，態度不佳，為人索討債款已取得巨額報酬竟仍侵占大部分
    款項實屬惡質，尚未與丁○○達成和解等一切情狀，量處如主文所示之刑，並諭
    知易科罰金之折算標準。另被告所偽造之五紙收據（或簽收條）雖均已交予丙○○收執以為憑證，均屬丙○○所有，但每紙收據（或簽收條）上面偽造之吳明樂
    署押各一枚（計五枚），依刑法第二百十九條之規定，仍應併予宣告沒收。
據上論斷，應依刑事訴訟法第二百九十九條第一項前段，刑法第五十六條、第二百十
條、第二百十六條、第三百三十五條第一項、第五十五條、第四十一條第一項前段、
第十九條，罰金罰鍰提高標準條例第一條前段、第二條，判決如主文。
本案經檢察官乙○到庭執行職務。
中      華      民      國    九十四    年      六      月      十      日
                                臺灣臺中地方法院刑事第十三庭
                                    審判長法  官  許  旭  聖
                                          法  官  許  月  馨
                                          法  官  李  秋  娟
右正本證明與原本無異。
如不服本判決，應於送達後十日內向本院提出上訴狀（須附繕本），上訴於臺灣高等
法院臺中分院。
                                          書記官
中      華      民      國    九十四    年      六      月      十      日
附錄論罪科刑法條
刑法第二百十條
偽造、變造私文書，足以生損害於公眾或他人者，處五年以下有期徒刑。
刑法第二百十六條
行使第二百十條至第二百十五條之文書者，依偽造、變造文書或登載不實事項或使登
載不實事項之規定處斷。
中華民國刑法第三百三十五條 (普通侵占罪)
意圖為自己或第三人不法之所有，而侵占自己持有他人之物者，處五年以下有期徒刑
、拘役或科或併科一千元以下罰金。
前項之未遂犯罰之。
